最高法院刑事判決　　　　　　　　　　　　　　　　八十八年度台上字第六六六號
　　上　訴　人　甲○○
右上訴人因違反貪污治罪條例案件，不服台灣高等法院中華民國八十七年十月三十日
第二審更審判決（八十六年度上更(一)字第一○○七號，起訴案號：台灣板橋地方法院
檢察署八十四年度偵字第一六八五四號），提起上訴，本院判決如左：
    主  文
上訴駁回。
    理  由
按刑事訴訟法第三百七十七條規定，上訴於第三審法院，非以判決違背法令為理由，
不得為之。是提起第三審上訴，應以原判決違背法令為理由，係屬法定要件。如果上
訴理由狀並未依據卷內訴訟資料，具體指摘原判決不適用何種法則或如何適用不當，
或所指摘原判決違法情事，顯與法律規定得為第三審上訴理由之違法情形，不相適合
時，均應認其上訴為違背法律上之程式，予以駁回。本件上訴人甲○○上訴意旨略稱
：原判決於理由欄所載憑以認定上訴人犯行之證據，僅足以證明上訴人有未繳票款或
票證與票款不符之情事，並不足以證明上訴人有其事實欄所載之侵占公款犯行，況上
訴人之辯解及反證縱然不足以採信，亦不得因此認定上訴人之犯行，原判決竟以主觀
臆測之詞，推定上訴人之犯罪，其採證已背離論理法則與經驗法則，有違背證據法則
之違法；原判決對上訴人所為否認犯罪之辯解，及林輝勇、黃鳳蘭之報告與證言，足
以證明上訴人於民國八十四年二月十九日已列印當班報表之有利證據，均未加調查斟
酌，復未明何以不足採信之理由，有應於審判期日調查之證據未予調查及判決不備
理由之違法；台灣汽車客運股份有限公司（下稱台汽公司）之官股雖占百分之五十以
上，但依司法院大法官會議釋字第三○五號解釋，僅為私法人性質，則上訴人並非刑
法上之公務員，應無貪污治罪條例之適用，縱認上訴人係屬刑法上之公務員，但上訴
人行為，僅屬觸犯貪污治罪條例第五條第一項第一款之意圖得利截留公款罪，又縱令
上訴人確有侵占犯行，但原判決事實欄一－(一)及(二)部分，是否基於概括犯意而屬連續
犯，亦屬可疑，另刑法第二百十三條所稱之公文書，並不包括電磁紀錄，恐無犯刑法
第二百十三條之公務員登載不實公文書罪，原判決之適用法律，有適用法則不當之違
法；原判決事實欄一－(二)部分，上訴人縱有侵占意圖，但票款置於汽車擋風玻璃前台
，即遭稽查員陳勳堂查獲，應屬尚未著手侵占或侵占公有財物未遂，並非既遂，且依
附於偵查卷之稽查工作報告影本、駛車憑單影本、當班報表及營收報告影本等證據資
料，顯示八十四年五月七日遭稽查員陳勳堂查獲當時，陳勳堂僅扣下問題車票，票款
則係當日晚上始由上訴人回站繳交，原判決認係當日在龍潭站為稽查人員查扣得全部
票款，有證據上之理由矛盾云云。並請求本院改判依刑法第五十九條之規定酌量減輕
其刑並宣告緩刑。惟查原判決係依憑證人黃鳳蘭之證言，及卷附之當班營收表、行車
調度表、空白車票、短開之車票、台汽公司政風室簽呈影本、稽查報告表、稽查工作
報告，並參酌上訴人在法務部調查局台北縣調查站之供述及其出具之報告書等證據，
認定上訴人有其事實欄所載之犯行。對於上訴人否認有侵占公有財物犯行，所為八十
四年二月十九日票款，伊置於駕駛座旁工具箱內，翌日發現遺失，乃於同年三月三日
自動補繳，同年五月七日未給車票，係因竹東站上車乘客眾多，阻礙交通，故要乘客
先付車款上車，再拿車票，但乘客均未向伊索取車票所致，其餘短開之車票，係伊一
時疏忽打錯，當時所收票款，尚置於汽車之擋風玻璃前台，皆無不法所有意圖之辯解
，認係諉飾之詞，上訴人所舉證人劉嘉棋、鄭清棋之證言，不足為有利於上訴人之認
定，依台汽公司八十七年十月六日業八七－九七五－五－三號函，足證上訴人所辯於
八十四年二月十九日曾打出當班報告云云，與事實不符，皆不足採，已依調查所得之
卷證資料，逐一詳加指駁及說明。因將第一審判決撤銷，依牽連犯從一重仍論處上訴
人連續依據法令從事公務之人員，侵占公有財物罪刑。而林輝勇之報告書已載明八十
四年二月十九日至同月二十七日均未使用該售票機列印當班報告，遲至同年三月三日
，上訴人方辯稱已取回車上售票機列印之當班報表，又林輝勇、黃鳳蘭在第一審及原
審之證言，僅供證當班報告應於當班時當場在車場內打列，及證述上訴人事後將廢票
連同營收報表等交付，並未證明上訴人確於八十四年二月十九日已印列交出當班報表
，自非屬於有利於上訴人之證據，原判決顯無上訴意旨所謂應於審判期日調查之證據
未予調查及判決不備理由之違法。又審理事實之法院，其採證認事，固不得違背經驗
法則與論理法則，然所謂經驗法則，指吾人基於日常生活經驗所得之法則，而論理法
則，乃理則上當然所具有之定則，皆屬客觀上存在之法則，非當事人主觀上之推測。
原審本其職權之行使，對調查所得之證據定其取捨，為價值上之判斷，據以於判決內
認定上訴人之犯行，顯無違背客觀上之經驗法則及論理法則，自非上訴意旨憑其個人
主觀意見所得任意指摘。復查刑法上所稱之侵占行為，指持有人變更其原來持有之意
思而為不法所有意思之行為而言。原判決於理由欄三內，就台汽公司為官股占百分之
九十九點九九之省營事業，依司法院大法官會議釋字第八號解釋，上訴人係依法令從
事於該公司職務之人員，自應認為刑法上之公務員，上訴人將其從事公司職務所持有
應屬公司所有之票款，變異為自己不法所有之意思，予以侵吞入己，已犯修正前行為
時之貪污治罪條例第四條第一項第一款之侵占公有財物罪，上訴人行為後，該條例雖
於八十五年十月二十三日修正公布施行，但新舊法比較結果，仍應適用有利於上訴人
之舊法；上訴人以短開票證方式，將不實資料輸入記載於其職務上所掌之電子售票機
內，足以表示售出不實之車票電磁紀錄之準文書上，達侵占之目的，尚牽連犯刑法第
二百十三條之公務員登載不實公文書罪，應從一重依侵占公有財物罪處斷；上訴人前
後犯行，時間緊接，犯罪要件相同，顯係基於概括犯意反覆為之，應依連續犯論處，
均已詳加說明，從形式上觀察，並無適用法則不當之違法。而上訴意旨所主張之司法
院大法官會議釋字第三○五號解釋，係對公營事業依公司法規定設立者，與其人員間
倘就雙方契約關係已否消滅發生爭執，應循民事訴訟途徑解決所為之解釋，與本件案
情有別，自不得執為原判決適用法則不當之論據。再者原判決於理由欄二－貳－(四)內
，已說明上訴人於八十四年五月七日被稽查員發現票證不符時，所收票款雖放在擋風
玻璃前台，但已在上訴人管領範圍內，已完成易持有為所有之行為，自屬既遂。至該
票款縱未經該稽查員當場取回，而由上訴人於當晚回站時繳交台汽公司承辦人員，然
原判決於理由欄四說明毋庸就此部分再為追繳發還被害人即台汽公司，則無不同，尚
難執為適法之第三審上訴理由。是上訴意旨，並未依據卷證資料，具體表明原判決如
何違背法令，徒就原審本於職權採證認事用法及已於判決內明之事項，憑其己意，
漫事爭執，殊難認已具備得為上訴第三審之形式要件，為違背法律上之程式，應予駁
回。又原判決已適用刑法第五十九條之規定酌量減輕其刑，且本件上訴既非合法，應
從程序上予以駁回，則上訴人請求本院再依刑法第五十九條之規定減輕其刑及諭知緩
刑，皆無從審酌，附此說明。
據上論結，應依刑事訴訟法第三百九十五條前段，判決如主文。
中      華      民      國    八十八    年      二      月     十一     日
                              最高法院刑事第一庭
                                  審判長法官  施  文  仁
                                        法官  陳  炳  煌
                                        法官  張  淳  淙
                                        法官  林  錦  芳
                                        法官  洪  文  章
      右正本證明與原本無異
                                              書  記  官
中      華      民      國    八十八    年      二      月     十二     日
